【裁判字號】    91,婚,203
【裁判日期】    920304
【裁判案由】    離婚
【裁判全文】
臺灣臺中地方法院民事判決  九十一年度婚字第二○三號
    原      告  乙○○
                        送達處.
    被      告  甲○○
右當事人間請求離婚事件，本院判決如左：
    主      文
准原告與被告離婚。
訴訟費用由原告負擔。
    事    實
甲、原告方面：
  一、聲明：准原告與被告離婚。
  二、陳述：
  (一)被告為大陸地區人民，兩造於民國八十九年一月二十日在大陸地區廣西省南寧
      市公證結婚，被告並於同年二月來台同居，嗣於同年九月中旬返回大陸娘家，
      被告表示不願返台與原告同居。緣婚姻之目的在於兩性結合，傳宗接代，共謀
      幸福生活，互相扶持，詎被告甫於結婚半年後返回廣西，且不復返，對原告身
      心、工作等影響甚大，幾經苦苦懇求，亦未獲置理，被告既已不念夫妻之情，
      吾痛心之餘亦無瀏漣必要，被告不履行同居，在此狀態繼存在中，而又無不能
      同居之正當理由，應認有民法第一千五十二條第一項第五款、同條第二項之情
      形，應認本件原告有請求與被告離婚之正當理由。
  (二)原告於日前提起離婚之訴，乃因兩造因工作上問題  (即經營收入)全遭被告未
      經告知下，即暗自寄往大陸娘家中，數月餘後積欠廠商貨款，吾始向母親借貸
      ，因為此事，母親亦有責念被告幾句，怎知被告竟產生不愉決，雖然金額少數
      ，但也約數月始還清。自古婆媳相處融洽者不計其數，但惡言相向者亦為數不
      少，兩岸的差距及生活水準上之差異，雖然盡力調整以對，但仍不為被告接受
      ，例如經濟不景氣，而吾開店收入稀少，但被告對結婚時之結婚照，硬是要七
      、八萬元，後幾經母親及姊姊勸導，始花費五萬餘元，後因此事，被告常於吾
      面前抱怨吾家等小氣，不重視她，如此要如何溝通相處呢？
三、證據：提出大陸結婚登記證、大陸公證書、財團法人海峽交流基金會驗證書、被
    告大陸居民身分證、常住人口登記卡、戶籍登記謄本、被告書信影本各乙份為證
    ，並聲請訊問證人即原告之妹楊麗卿。
乙、被告方面：
    未於言詞辯論期日到場，亦未提出何聲明或陳述。
    理    由
一、按夫妻之一方為臺灣地區之人民，一方為大陸地區之人民者，判決離婚之事由，
    依臺灣地區之法律，臺灣地區與大陸地區人民關係條例第五十二條第二項定有明
    文。經查，本件原告為台灣地區人民，被告為大陸地區人民，故本件離婚判決之
    準據法應適用台灣地區法律，合先敘明。復按被告未於言詞辯論期日到場，核無
    民事訴訟法第三百八十六條各款所列情形，爰依原告之聲請，由其一造辯論而為
    判決。
二、原告起訴主張，兩造於八十九年一月二十日在大陸廣西省南寧市公證結婚，被告
    於同年二月（應為三月十四日）來台與原告同居，嗣於同年九月中旬（應為九月
    十日）返回廣西省後，即未再來台，原告以電話聯絡，要求被告抵台履行同居義
    務，被告表示不願抵台與原告同居之事實，業經證人即原告之妹楊麗卿到院證述
    ：「嫂子離家之後，她有在去年寫信回來，信中說她不適應我們家，我們對她不
    親切，並說她不想留在台灣，並要我們把她的行李寄回大陸，之後就沒有再聯絡
    了」等語（九十一年九月十九日言詞辯論程序）屬實在卷，參酌原告提出之被告
    書信，其於九十年十月二十六日日書信中略以：原告家人非常吝嗇，不願將其在
    台留下衣物寄回大陸，寧願花幾萬元要被告來台解決問題，也不願花幾千元把東
    西寄回，認為只要原告家人高興、喜歡，怎樣多可以，遇到不想做的事情，就說
    這個要省、哪個也要省，想不通要被告買的藥品或小孩子要的玩意，就要求被告
    先寄到台灣，等不及被告來台再帶就可以，說話的口氣就好像知道被告不能再去
    了一樣，但又關心小孩子禮物能不能得到，讓被告容易想到在其回來前，就已決
    定不再申請被告到台灣，也不指望與原告離婚後，原告家人會對被告有何補償，
    被告只要回屬於被告的東西等語，有被告九十一年十月二十六日之書信影本乙件
    在卷可佐，而上開書信之寄發地址為被告大陸住所，應認為真實，從而證人所為
    上開證言應屬可信。此外，復據提出兩造大陸結婚登記書、大陸公證書、財團法
    人海峽交流基金會之驗證書影本各乙份為證，原告主張之事實，就此部分堪認為
    真實。
三、按民法第一千零五十二條第二項規定：有前項以外之重大事由，難以維持婚姻者
    ，夫妻之一方得請求離婚，但其事由應由夫妻之一方負責者，僅他方得請求離婚
    。此所謂抽象、相對、一般的離婚原因，亦即破綻主義離婚法之一到達點。而是
    否有難以維持婚姻之重大事由之判斷標準，為婚姻是否已生破綻而無回復之希望
    ，不可單憑原告主觀之標準（即原告已喪失維持婚姻意欲之主觀面加以認定），
    而應依客觀標準，即難以維持婚姻之事實，是否已達處於同一境況，任何人均將
    喪失維持婚姻之意欲程度以決之。且為符合現代多元化社會之需要，使裁判婚姻
    之事由較富彈性，當婚姻破裂時，夫妻已無共同生活之實質時，即得請求離婚，
    但有責配偶，無請求離婚之權利，申言之，如若自己遭致婚姻之破綻時，不得以
    其破綻為理由，恣意訴請離婚。最高法院八十七年台上字第一○四八號、一三○
    四號判決意旨即採類似之見解。復按民法親屬編於民國七十四年修正後，於第一
    千零五十二條增列第二項離婚事由之概括規定，其目的在使夫妻請求裁判離婚之
    事由較富彈性。是夫妻間發生足使婚姻難以維持之重大事由者，雖不符合該條第
    一項所列各款情形，亦無不准依該法條第二項訴請離婚之理，最高法院八十六年
    度第二次民事庭會議決議可資參照。本件原告主張，被告於九十年九月十日離境
    返回大陸後，即未再抵台與原告同居之事實，依原告提出之被告書信，其間對於
    原告家人多有微詞，諸如認為原告家人僅重視自己所需或關心之事，如請被告在
    大陸購買之藥品或小孩要的東西，要求被告要寄回，被告關心之物則處處以各種
    理由，要求省錢等為由拒絕配合，迄今仍未將被告留在台灣之被告私人衣物寄回
    大陸，進而臆測原告不可能再替被告辦理來台之旅行證，且認為不指望與原告離
    婚後，原告家人會有何補償，一再強調僅要回屬於其私人所有衣物，而於該封寄
    予原告之母信中，對原告之母稱呼楊媽媽，因為自己不為原告之母所喜歡，自己
    這樣稱呼都覺得虛偽等語。依被告信上所為上開敘述，被告與原告家人相處不睦
    ，在思想、觀念上均存有很大落差，堪以認定。按夫妻相處之道，因國情、身分
    、地位、知識程度及經濟能力不同，而有不同相處方式，惟因夫妻來自不同家庭
    ，其成長背景有異，無法期待對方凡事盡如己意，古人所謂舉案齊眉，或男主外
    女主內，或現代新女性主義者，其據以說明夫妻相處家庭經營之道固有不同，惟
    夫妻有如太極之陰陽，一陰一陽相調和，陰陽相濟，方能生理與心理上取得平衡
    ，而不致產生生理或心理上疾病，若在此太極內，陽之一方強勢時，陰之他方不
    願退讓，反之亦然，則陰或陽即跑到外面，太極因陰陽無法調和，自然會破裂，
    反之亦然，惟有一進一退間取得平衡點，方能維持太極之圓融，而其進退之原則
    應基於愛為出發點，方能進退有序。本件被告既與原告在觀念、思想上有很大落
    差，而其急於要回屬於自己私人物回，無意再返回台灣，是否出於惡意遺棄原告
    意圖，尚難遽以認定，然兩造均無意維持婚姻之事實，則足堪認定，而二人對婚
    姻發生破綻之過失程度，在無積極證據下，應認二人過失程度相當。任何人處於
    二造同一地位，均難期待婚姻生活之繼續，兩造之婚姻關係已生嚴重障礙而破裂
    ，且兩造過失程度相同，是原告主張依民法第一千零五十二條第二項規定，以兩
    造間有難以維持婚姻之重大事由訴請離婚，自有理由，應予准許。本件既准原告
    離婚請求，原告仍依民法第一千零五十二條第一項第五款請求，為請求權競合，
    毋庸贅述，並為敘明。
四、原告其餘攻擊方法於本件訴訟之終結，不生影響，茲不一一論列，附為敘明。
五、據上論結，原告之訴為有理由，並依民事訴訟法第三百八十五條第一項前段、第
    七十八條，判決如主文。
中      華      民      國    九十二    年      三      月      四      日
                                    臺灣臺中地方法院家事法庭
~B法      官
右為正本係照原本作成
如對本判決上訴須於判決送達後二十日內向本院提出上訴狀
中      華      民      國    九十二    年      三      月      四      日
~B法院書記官  賴榮順


司法院資訊處製作；財團法人民間司法改革基金會備份。
